【裁判字號】    92,交訴,3
【裁判日期】    920430
【裁判案由】    肇事遺棄罪等
【裁判全文】
臺灣桃園地方法院刑事判決                            九十二年度交訴字第三號
    公  訴  人  臺灣桃園地方法院檢察署檢察官
    被      告  甲○○
右列被告因肇事遺棄等案件，經檢察官提起公訴（九十一年度偵緝字第六九八號），
本院判決如左：
    主  文
甲○○因過失傷害人，處拘役肆拾日，如易科罰金，以參佰元（即新臺幣玖佰元）折
算壹日。又駕駛動力交通工具肇事，致人傷而逃逸，處有期徒刑陸月，如易科罰金，
以參佰元（即新臺幣玖佰元）折算壹日。
    事  實
一、甲○○於民國九十年十月二十二日上午，駕駛車牌號碼ＪＣ─５４０９號自用小
    客車，搭載友人「曾志陽」，沿桃園縣大園鄉○○○路行駛，於同日上午七時二
    十分許，途經該路四十三號前，竟未注意由乙○○所騎乘，車牌號碼為ＩＡＯ－
    七八０號之機車，其上並搭載有乙○○之子，十歲之劉政祥，正行駛於甲○○車
    旁右前方，而甲○○車之車頭右方自後擦撞乙○○所騎乘之機車左後側，致機車
    上之劉政祥倒地受有左手肘、右手及左足踝挫傷之身體傷害。甲○○肇事致人受
    傷後，不僅未扶助傷者就醫，反加速駛離現場，造成被害人民事求償上之困難。
    幸因為附近路人記下其車牌號碼，始為警循線查獲。
二、案經劉政祥之法定代理人乙○○訴由桃園縣警察局大園分局報請臺灣桃園地方法
    院檢察署檢察官偵查起訴。
    理  由
一、訊據被告甲○○固不否認有於前述時間駕駛其所有，車牌號碼為ＪＣ─５４０９
    號之自用小客車車經過該路段，惟矢口否認有肇事致人受傷及逃逸之犯行，辯稱
    ：並未感覺到有擦撞到被害人，所以才會將車駛離，且證人丙○○○於警詢稱看
    見之車輛顏色為深藍色，但被告之車輛為綠色，證言有所不符云云。惟查被告所
    有車牌號碼為ＪＣ─５４０９之小客車於前述案發時地，車頭右前方擦撞到告訴
    人即被害人劉政祥之母親乙○○所騎乘，車牌號碼為ＩＡＯ－七八０號之機車，
    造成機車上之劉政祥倒地，受有左手肘、右手及左足踝挫傷之身體傷害之事實，
    除據告訴人乙○○於本院證述詳實，核與其警詢筆錄及偵查訊問筆錄內容相符，
    亦核與劉政祥之警詢筆錄內容相符外，另有目擊證人即當時記下被告所有車輛車
    牌號碼之丙○○○，於本院結證稱：因剛好在騎樓掃地，看到被告的車輛從機車
    後面撞上去，該車並未停下來，加速開走了，趕緊拿筆記下車號等語，核與證人
    之警詢筆錄內容亦符。互核告訴人之陳述及證人之證言，尚無顯然矛盾之處。此
    外，尚有告訴人所提出之敏盛綜合醫院大園分院診斷證明書一件，現場相片四張
    在卷。至被告所辯稱其車輛為「綠色」，與目擊證人所證稱之「深藍色」顯有不
    符云云，本院查被告所辯稱，除據被告自承在卷外，另有警察機關所調查之車籍
    作業系統－查詢認可資料一件記載車輛之顏色為綠色無誤，是被告之車輛確為綠
    色，固然無誤，惟查綠色之車輛於日間在陽光下行駛時，其顏色與藍色、藍綠色
    或深藍色並非迥然立辨，即認足以顯辨識，於當時短暫時間下，強要證人証正確
    記下顏色，似有強人所難，何況證人已記下車牌號碼，而本案即因為證人提供車
    牌號碼而查獲，又被告於偵查至審理中均不否認駕車於案發時地經過現場，甚至
    於本院辯稱「可能有擦撞到告訴人，但真的沒感覺」等語，再者，證人與告訴人
    素不認識，僅係於現場打掃恰目擊經過之人，尚無因刻意維護告訴人，而陷害被
    告之危險及疑慮。是證人此處證言之瑕疵並不影響被告之車輛確有於現場擦撞到
    告訴人之機車之事實認定，尚堪採信。另查告訴人乙○○之警詢筆錄尚記載「我
    （指告訴人）看見對方車子（指被告車輛）有煞車停住，且對方駕駛座旁之乘客
    有回頭看見我的小孩（指劉政祥）摔倒，但是車子依然加速離開」等語，核與被
    告所辯當日尚有一名友人坐在其身旁等語相符，至被告所辯稱該名友人可以證明
    等語，一來被告祇知該友人名為「曾志陽」，並無地址及其他資料足資查詢，被
    告亦自承找不到該名友人，二來縱認該友人到庭作證，亦無推翻被告確實於案發
    時地駕車經過之情，於公平正義及被告之利益尚無重要之關係，屬不必要調查之
    證據，毋庸浪費司法資源找出是否確有「曾志陽」此人及調查其證言。再按汽車
    行駛時，駕駛人應注意車前狀況及兩車併行之間隔，並隨時採取必要之安全措施
    。道路交通安全規則第九十四條第三項定有明文。「道路交通安全規則」係依據
    道路交通管理處罰條例第九十二條之授權，由行政機關（交通部會同內政部）訂
    定發布，性質上屬法規命令（授權命令），其授權之目的，依據母法即道路交通
    管理處罰條例第一條之規定，係為加強道路交通管理，維護交通秩序，確保交通
    安全，且觀該規則整體所表現之關聯意義，並寓有保護使用道路之人車權利或自
    由之意。查被告駕駛汽車在告訴人所騎乘之機車左後方行駛，其自應注意與併行
    之機車保持適當之間距，被告竟疏未注意而不遵守該等規定，致因與機車過於靠
    近，未及採取閃避等必要措施，而擦撞告訴人之機車，造成被害人受傷之情，此
    前述道路交通安全規則第九十四條第三項之規範意旨。被告此項違規之行為製造
    了一個不被社會所容許，而可能發生車禍的危險，又被告因所製造的此一不被容
    許的危險，本院確信被告如遵守前述交通規則在內之規範等行為，即有可能因適
    當之間距而不致擦撞告訴人之機車，被害人亦不致倒地受傷，是被告未遵守此等
    交通規則等規範之行為，升高了對於被害人的危險，因而本院確信發生在被害人
    身上的傷害結果應歸責於被告。又按前述交通規則之規範目的正係在為保護參與
    道路交通者的生命、身體安全，與刑法規範保障生命、身體法益的目的相當。準
    此，被害人受傷害之結果，在客觀上可歸責於被告之過失行為，其間即有因果關
    係。被告過失傷害之犯行堪已認定，被告確有逃逸之情，所辯尚不可採，本案事
    證明確，應予論罪科刑。
二、核被告所為係犯刑法第二百八十四條第一項前段之過失傷害人罪；刑法第一百八
    十五條之四，駕駛動力交通工具肇事，致人傷害而逃逸罪，及刑法第二百九十四
    條第一項前段，對於無自救力之人，依法令應扶助，而遺棄之罪，即所謂有義務
    者之遺棄罪。按被告肇事致被害人受傷昏倒，其對於被害人發生死亡或受傷結果
    之危險即負有防止之義務，道路交通管理處罰條例第六十二條第一項前段亦規定
    ：「汽車駕駛人，駕駛汽車肇事致人受傷或死亡，應即採取救護或其他必要措施
    ，並向警察機關報告，不得駛離」，是不論依據危險前行為之理論及該行政法規
    之規定，被告均負有扶助、保護被害人就醫，以保障被害人生命、身體法益不受
    侵害之義務，其竟加速逃逸，將被害人棄置於現場，使被害人生命、身體陷於危
    險之中，即另構成本條項之罪，公訴人雖未引據後者之罪，惟基於不法行為完整
    評價之原則，及法院應正確適用法律之立場，有予補充之必要。被告所為係自然
    意義之一行為，其雖同時觸犯兩不同法條規定之罪，基於一行為不二罰之原則，
    兩罪間非屬實質競合（即分論併罰）之關係，固無疑問，惟在行為單數之犯罪競
    合的討論上，八十八年四月二十三日施行生效之刑法第一百八十五條之四及刑法
    第二百九十四條第一項之遺棄罪，因二者法定刑度相同，之間關係究係法條競合
    或想像競合之關係，亦即二罪保護法益是否相同，以及究竟何者為特別規定，應
    予優先適用或處斷，因涉及本案被告究應依何罪論處，實有探究之必要。
三、刑法第一百八十五條之四之罪及刑法第二百九十四條第一項之遺棄罪，二者間關
    係為何，不僅學說及實務向有爭議，尤其因為此尚涉及刑法第一百八十五條之四
    增訂後，是否發揮立法者所預期之功能，以及刑法第二百九十四條第一項，甚且
    同條第二項之規定是否因該條增訂後受到不當之影響，本院認為有予以釐清之必
    要，試探究如下。
（一）採法條競合之理由：
    １二罪保護法益相同：刑法第一百八十五條之四立法理由，依據立法院增訂該條
      時之立法說明為：「一、為維護交通安全，加強救護，減少被害人之死傷，促
      使駕駛人於肇事後，能對被害人及時救護，特增設本條，關於肇事致人死傷而
      逃逸之處罰規定。二、本條之刑度參考刑法第二百九十四條第一項之規定」（
      參見本條立法理由），是立法理由明顯說明其所保護之法益為被害人之生命、
      身體法益，且刑度係參考遺棄罪之規定而來。是本條與刑法第二百九十四條第
      一項遺棄罪所保護之法益相當。且因為本條係增訂於後之新法，依新法優於舊
      法之規定，為遺棄罪之特別規定。
    ２實務上曾有最高法院八十八年度台上字第七三九六號刑事判決，亦採此見解認
      為：「刑法第一百八十五條之四肇事致人死傷逃逸罪，並不以被害人為無自救
      能力人為必要，且在肇事致人死亡而逃逸之情形，無成立刑法第二百九十四條
      第一項遺棄罪餘地，兩相比較，刑法第一百八十五條之四肇事致人死傷逃逸罪
      之構成要件，較同法第二百九十四條第一項遺棄罪為寬，且前者之法定刑度係
      參考後者而定，立法目的似有意將駕駛動力交通工具肇事致人受傷而逃逸行為
      之處罰，以前者之規定取代後者之意，且就肇事致人死亡而逃逸者，亦依該罪
      科以刑責，俾促使駕駛人於肇事後能對被害人即時救護，以減少死傷。則在駕
      駛動力交通工具肇事，致人受傷，使陷於無自救能力而逃逸之情形，該刑法第
      一百八十五條之四固為同法第二百九十四條第一項之特別規定，而應優先適用
      」。惟該判決認為刑法第二百九十四條第二項則不受刑法第一百八十五條之四
      之影響，認為：「刑法第二百九十四條第二項之遺棄因而致人於死（重傷）罪
      ，係就同條第一項之遺棄行為而致生死亡或重傷之加重結果為處罰，為該遺棄
      罪之加重結果犯規定，是在駕駛動力交通工具肇事致人受傷，使陷於無自救能
      力而逃逸之情形，倘被害人因其逃逸，致發生客觀上能預見而不預見之重傷或
      死亡之加重結果者，自應對行為人之肇事逃逸行為，論以該遺棄之加重結果犯
      罪責，而非同法第一百八十五條之四肇事致人受傷逃逸罪所可取代」。最高法
      院本件判決顯然認為，刑法第一百八十五條之四之罪為刑法第二百九十四條第
      一項之罪之特別規定，亦即二罪為法條競合之關係；至於同法第二百九十四條
      第二項之罪，則非刑法第一百八十五條之四「所可取代」，亦即二罪適用之情
      形不同。本院推敲最高法院此判決之原意，似指刑法第一百八十五條之四所稱
      「致人死傷」者，係指肇事時當場死亡或重傷，或肇事時當場致非重傷之情形
      ，至於因為遺棄之行為，始生之死亡或重傷結果，則仍依刑法第二百九十四條
      第二項處斷。此一分類於邏輯論理上尚屬清楚，惟實際個案判斷上十分不易，
      反徒增事實審調查證據之繁瑣及困擾，且顯然係為遷就前述法條競合說之結果
      。
（二）採想像競合之理由：
    １二罪保護法益不同：學者認本條係在排除交通事故常有之證據稍縱即逝的危險
      ，確保肇事者能留在事故現場，不致使日後調查事故原因或應負賠償責任者為
      何人陷於困境，其利益兼及於交通事故的雙方參與者，乃在確保日後民事賠償
      請求權的遂行，性質上屬抽象的財產危險罪（參見林山田，評一九九九年的刑
      法修正，月旦法學雜誌，第五十一期，第三十六頁）。亦即所保護之法益為財
      產請求權之確保，與遺棄罪所欲保護者為生命、身體法益者不同。
    ２實務上最高法院八十八年度台上字第五七七九號刑事判決則似採此說，認為刑
      法第一百八十五條之四駕駛動力交通工具致人死傷罪與刑法第二百九十四條第
      二項遺棄致死（或致重傷）罪之構成要件，不論犯罪主體、客體，乃至犯罪態
      樣均不相同。認刑法第二百九十四條第二項之「犯罪主體為依法令或契約對被
      遺棄者負有保護義務之人，犯罪客體為無維持其生存所必要能力之無自救力人
      ，犯罪態樣則包括將被遺棄者移置他處之積極遺棄行為及對被遺棄者不為必要
      救助之消極遺棄行為。二者之犯罪構成要件顯然不同，能否謂刑法第一百八十
      五條之四為同法第二百九十四條第二項之特別規定，已非無疑」。
（三）本院以為，刑法第一百八十五條之四之罪，應係在保護被害人生命、身體以外
      之法益，與刑法第二百九十四條遺棄罪所欲保護者為被害人之生命、身體法益
      尚有不同。二罪所保護之法益既有不同，是一肇事致人死傷逃逸之行為，同時
      觸犯保護不同法益之二罪，應成立想像競合之關係，而非保護相同法益，祇因
      法條規定繁複交錯而生之法競合關係。理由如下：
    １刑法第一百八十五條之四所欲規範之情形，如本案被告肇事致人於死而逃逸之
      情形，早有刑法第二百九十四條第一項、第二項（甚或不作為之殺人罪）之適
      用，本無處罰上之漏洞，如採取本條增訂之立法理由說明，本條即無增訂之必
      要，無怪乎學者批評本條「以致人死傷為不法構成要件，可能會使立法目的落
      空殆盡」（參見黃榮堅，臺灣本土法學雜誌，第二期，第二０七頁）。甚且如
      以新法優於舊法之觀點，本條勢將造成刑法第二百九十四條第一項之規定，於
      此類車禍之案件中成為具文，焉有於同部法典中增訂一法條，使原有同法典中
      之法條無適用餘地之理？如此立法品質豈不堪慮！
    ２即使刑法第一百八十五條之四之立法理由如此說明，惟法律之解釋及適用不可
      僅拘泥於文義及論理，一經立法者制定之條文即應賦與其時代精神，著重在客
      觀解釋方法，以擺脫立法者原意的約束，使舊有而不及修訂之法條能適應當前
      之社會環境，運用「目的論解釋」，考慮法之客觀目的、歷史變遷及法規範對
      受規範者利益的評價為其取向，若與文義解釋不符時，應以更高之法原則，如
      衡平原則等，作為正當性之基礎，學者稱目的論解釋乃解決價值衝突之不二法
      門。若拘泥束縛於法條的文義，勢將產生不合理的結果，此羅馬法法諺稱「法
      之極、惡之極」 (Summum ius summa iniuria)也。 是以本條之立法目的亦非
      不可解釋為在保護生命、身體以外之其他法益。此尤其在發生車禍之被害人係
      當場死亡之情形，依刑法第一百八十五條之四之規定，仍應處罰肇事者逃逸之
      行為，即顯非為保護被害人之生命法益，更為清楚。
    ３是以本條立法目的應該不是賦予肇事者救援之義務，其所保護之法益應係民事
      上損害賠償請求權之保障。亦即本條係在排除交通事故常有之證據稍縱即逝的
      危險，確保肇事者能留在事故現場，不致使日後調查事故原因或應負賠償責任
      者為何人陷於困境，乃在確保日後民事賠償請求權的遂行（前述學者林山田、
      黃榮堅亦均採此見解）。本院以為，本條其所欲規範者，實係車禍肇事但未造
      成傷亡，或是被害車主根本不在場而車輛受害之情形，以與遺棄罪有所區別，
      惟本條卻以「致人死傷」為構成要件要素，使肇事造成重大財物損害而逃逸，
      卻無人死傷的行為，成為不罰的肇事逃逸行為，反不當限縮本條適用的情形，
      勢將使本罪所欲保護之法益及立法目的落空（學者林山田、黃榮堅及張麗卿均
      採此見解，學者張麗卿部分，請參見論刑法公共危險罪章的新增定，月旦法學
      雜誌，第五十一期，第五十九頁）。再者，因為本罪與刑法第二百九十四條第
      一項遺棄罪之法定刑度相同，機械化以所謂「後法優於前法」之原則解釋本條
      之結果，勢產生如前述最高法院八十八年度台上字第七三九六號刑事判決之見
      解，不僅無法達到補充遺棄罪規範不足之功能，反而產生至少部分排除遺棄罪
      （第二百九十四條第一項）不再適用之不當後果。本院深盼立法者應慎重考慮
      本條規範之目的，及已造成對於遺棄罪之不當影響，於日後能有修法之可能，
      刪除「致人死傷」為構成要件要素之部分，另降低本罪之法定刑，以突顯其係
      保障民事上請求權，而與遺棄罪所保障之生命、身體法益有所分別。至於現行
      法仍有「致人死傷」之要件，基於罪刑法定原則，適用上仍須符合此一要件，
      自屬當然，解釋上本條所規範之民事上賠償請求權，尚應包括生命、身體受損
      害之賠償請求權。
    ４參諸前述最高法院八十八年度台上字第五七七九號刑事判決之見解，尚難遽認
      最高法院已採取法條競合之立場，毋寧謂最高法院對此尚無統一之見解，甚且
      可謂最高法院採取依個案情節獨立判斷二罪間究何者為「特別規定」（非指法
      條競合中之特別關係）之立場。
    ５再來的問題是，在刑法第一百八十五條之四法定刑度未修正前，現行本罪與刑
      法第二百九十四條第一項遺棄罪法定刑度相同之情形下，單憑法定刑度無法判
      斷何者為重罪，是採取想像競合所謂「從一重處斷」之罪，即須依個案情節判
      斷，何罪為重罪，亦即何者為「特別規定」，而依該罪論處。
四、查被告肇事逃逸，遺棄受有傷害之十歲被害人劉政祥於現場，雖有使被害人之身
    體陷入危險之結果，惟一來被害人之母親乙○○同在現場，再者被害人之傷勢尚
    屬輕微，其客觀上並不致使生命、身體受有重大之危害，反係被告因為逃離現場
    ，造成被害人日後民事賠償請求權之行使，受有無法順利進行或甚至無法進行之
    影響，是依本案犯罪情節而論，刑法第一百八十五條之四肇事致人傷而逃逸罪，
    應為同法第二百九十四條第一項之遺棄罪之特別規定，被告應從情節較重之肇事
    致人傷而逃逸罪處斷。被告所犯過失傷害罪及肇事致人傷而逃逸罪，一為過失行
    為所致，另一為行為結束後，嗣另起意之逃逸行為，二罪行為顯然不同，罪名互
    殊，為實質競合之數罪併罰之關係，應予分論併罰。爰審酌被告肇事後因一時情
    急，為逃避刑責，而逃逸並遺棄被害人之情，雖為人性本惡面之表現，惟不論社
    會或法律上均要求人性展現誠實之一面，被告所為不僅法所不許，道德上亦應遣
    責；再被告所造成被害人之身體傷害尚屬輕微；及被告於偵查及審理中始終避重
    就輕，於本院準備程序中，原允諾賠償告訴人，嗣於審理期日又否認於法律上有
    賠償之責，迄今未與被害人、告訴人達成和解之犯後態度等一切情狀，從輕分別
    量處如主文所示之刑，並分別均諭知易科罰金之折算標準，併執行之，以示懲戒
    。
據上論斷，應依刑事訴訟法第二百九十九條第一項前段，刑法第一百八十五條之四、
第二百八十四條第一項前段、第四十一條第一項段、第五十一條第十款，罰金罰鍰提
高標準條例第一條前段、第二條，判決如主文。
本案經檢察官古慧珍到庭執行職務
中      華      民      國    九十二    年      四      月    三十      日
                                  臺灣桃園地方法院刑事第二庭
                                      法  官  錢  建  榮
右正本證明與原本無異。
如不服本判決，應於判決送達後十日內向本院提出上訴狀( 應附繕本 )，上訴於臺灣
高等法院。
                                      書記官  劉  寶  霞
中      華      民      國    九十二    年      五      月    十二      日
附錄本案論罪科刑法條全文：
刑法第二百八十四條
因過失傷害人者，處六月以下有期徒刑、拘役或五百元以下罰金，致重傷者，處一年
以下有期徒刑、拘役或五百元以下罰金。
從事業務之人，因業務上之過失傷害人者，處一年以下有期徒刑、拘役或一千元以下
罰金，致重傷者，處三年以下有期徒刑、拘役或二千元以下罰金。
刑法第一百八十五條之四：
駕駛動力交通工具肇事，致人死傷而逃逸者，處六月以上五年以下有期徒刑。


司法院資訊處製作；財團法人民間司法改革基金會備份。
